【裁判字號】    89,判,692
【裁判日期】    890310
【裁判案由】    營業稅
【裁判全文】
行  政  法  院  判  決                            八十九年度判字第六九二號
    原      告  孝蓉營造有限公司
    代  表  人  甲○○○
    被      告  南投縣稅捐稽徵處
右當事人間因營業稅事件，原告不服財政部中華民國八十八年二月十日台財訴第00
0000000號再訴願決定，提起行政訴訟，本院判決如左︰
    主  文
原告之訴駁回。
    事  實
緣原告於民國（下同）八十三年至八十五年間，從事營造業務，未依規定取得合法憑
證，而以非實際交易對象之楊田、鼎臆、昌圖、明莊、祥莊、元淞、裕倉、旭亮、復
踐、燦輝等公司（以下稱楊田等公司）所開立之統一發票，銷售額計新台幣（下同）
一二五、六一九、七八○元，稅額六、二八○、九九八元，充作進項憑證，申報扣抵
銷項稅額。案經法務部調查局東部地區機動工作組於八十六年三月二十四日查獲，移
由被告處理，被告核定補徵營業稅六、二八○、九九八元。原告不服，申請復查，未
獲變更，提起訴願、再訴願，均遭決定駁回，乃提行政訴訟。茲摘兩造訴辯意旨於
次：
原告起訴意旨略稱︰一、原告從事營造工程，主要承包政府工程，於八十三至八十五
年間向楊田等公司購買營造工程相關材料，包括鋼筋、模板、板條、材料及PVC 管等
，交貨貨品由各工地人員驗收，投入工程施工用，由會計人員審核楊田等公司開立之
統一發票無誤後，始予付款。被告以原告申報營業稅進項發票為「嫌虛設行號之發
票」，否准扣抵銷項稅額，補徵營業稅六、二八○、九九八元。原告確有進貨之事實
，若無進貨事實，即無法完成向政府部門承包之工程，亦無法通過驗收領款，且經查
證上開被告所稱「嫌虛設行號之公司」截至八十五年三月尚在營業，於復查時已檢
附該公司台北市稅捐稽徵處營業稅申報書及繳款書影印本供核，讓原告百思不解，上
開公司若如被告所稱係虛設行號，何以公司存續營業期間會自八十三年至八十五年如
此久，稽徵機關竟然未勾稽查獲出來，原告怎能知其為虛設行號，且被告補稅公文稱
其為〞嫌虛設之行號〞是否為虛設行號應有待查證。營業人銷售貨物或勞務，依營
業稅法第十四條「銷項稅額，指營業人銷售貨物或勞務時，依規定應收取之營業稅額
。」銷售時由營業人開立發票代徵五之銷項稅額，係買方負擔，賣方代徵，若賣方
開立發票代徵之稅款已依法報繳營業稅款，依加值稅精神，賣方已將向買方代徵稅款
報繳國庫，買方依法將該進項發票於報繳營業稅時扣抵銷項稅額，應無營業稅法第十
九條第一項第一款補稅之規定及營業稅法第五十一條第五款之規定。而營業稅法第十
九條第一項之規定「營業人下列銷項稅額不得扣抵銷項稅額：一、購進之貨物或勞務
未依規定取得並保存第三十三條所列之憑證者」，另行政法院四十九年判字第六號判
例「人民之財產權，應予以保障，為憲法第十五條所明定。又關於人民權利義務之事
項，應以法律定之，應以法律定之情事，不得以命令定之。」被告引用營業稅法第十
九條第一項第一款否准扣抵銷項稅額，依法無據，因營業稅法第十九條第一項性質是
『證據方法（憑證）之資格規定』，此可由行政院送立法院審議之加值型營業稅法草
案有關第十九條第一項第一款立法說明：「進項稅額之扣抵應以取得並保存合法憑證
為要件，藉以證明扣抵進項稅額屬實，故依第一款規定未經取得並保存合法憑證者，
其進項稅額不得扣抵。」及台大黃茂榮教授在植根雜誌十二卷第六期「進項稅額之扣
抵」文中亦持上開論點，可資證明，其規定只是說明何種進項稅額憑證不得扣抵銷項
稅額之解釋規定，不應作為追補稅款之效力性規定。再訴願決定以開立發票公司為
嫌虛設行號公司，原告未取具實際交易對象出具之統一發票，否准扣抵顯有擴大解釋
法令之嫌。另依營業稅法第五十一條第五款規定，及司法院釋字第三三七號解釋：「
營業人虛報進項稅額，並須因而致公庫短漏徵營業稅，主管稽徵機關始得向該營業人
補徵營業稅」。本案公庫既未短、漏徵營業稅，若向營業人補徵營業稅，實有違加值
型營業稅精神。按我國營業稅法第十五條第一項規定「營業人當期銷項稅額，扣減進
項稅額後之餘額，為當期應納或溢付營業稅額。」此一加值型營業稅制定精神乃在避
免因多階段課徵造成重複課稅及稅上加稅，故開立進項發票之公司，已依法報繳營業
稅，在公庫未短漏營業稅情形下，不應以其為嫌為虛設行號，即對完成已付百分之
五進項稅額之進項發票，並持以申報扣抵銷項稅額之買方再補徵營業稅，顯然重複課
稅，而違加值型營業稅之精神。即若發生部分賣方代徵營業稅後因財務困難未報繳營
業稅，其責任亦不應歸之於買方，因買方進貨時已依法繳交賣方代徵之銷項稅額。況
本案賣方代徵五銷項稅額，應已依法報繳，國庫應未短徵。依上開營業稅法之立法
精神及大法官解釋及台大黃茂榮教授之見解足證買方有進貨事實，且賣方依法代徵五
銷項稅額，「已依法報繳營業稅」，買方進項稅額扣抵聯，自可扣抵銷項稅額，被
告依營業稅法第十九條第一項第一款，否准扣抵並據以補稅，實有違誤，依法無據。
二、本案原告確實有進貨事實，且投入營造施工，亦經政府部門作嚴格驗收，並請款
開立發票，若無進貨事實，必無法投入材料，並完工點交。而進貨取具進項發票亦經
會計部門審核後方予付款，賣方亦代徵五銷項稅額，並依法報繳營業稅，賣方是否
為〞嫌虛設之行號〞應由政府查證，買方只重視是否交貨，品質是否良好，即有交
貨且經驗收無誤，並能投入工程施工，當然依請款發票付款，繳交銷項金額及代徵之
銷項稅額，已完成納稅義務，依上開法律規定稽徵機關實不應以賣方〞嫌為虛設之
行號〞即以其開立之發票，否准扣抵銷項稅額補徵營業稅。三、本件原告八十三至八
十五年間有進貨，除應支付貨款外，尚支付百分之五營業稅，並由開立發票廠商依法
報繳應納稅款之事實，為訴辨雙方所不爭。被告以上開開立發票公司為「嫌虛設行
號」，業經法務部調查局東部地區機動工作組查明屬實，然據瞭解該案亦僅偵查階段
，末經法院判決確定，被告以「非交易對象，開立之統一發票充當進項憑證，扣抵銷
項稅額，依營業稅法第十九條第一項第一款，否准扣抵，補徵營業稅六、二八○、九
九八元」，用法顯有違誤。原告有進貨事實及付款事實，全由自稱上開公司業務員兼
股東張金龍、黃松川交貨收款。（檢附支付貨款支票存根，其簽收支票影本供核。）
按「惟若確有進貨付款事實，而又不知其取得之統一發票係出於虛設行號者，即與虛
報情形有別，參酌司法院大法官會議二七五號解釋，似非得逕予認定有漏稅事實，予
以追繳稅款或科罰」鈞院八十年八月三十日八十年度判字第一五七四號著有判決。況
上開公司僅係「嫌虛設行號」，而非經判決確定之虛設行號，若其代徵銷項稅額業
已依法報繳營業稅，並不能依營業稅法第十九條第一項第一款，否准扣抵，此有高雄
市府訴字第二四四五○號及台北市政府八十五年六月十八日八五府訴字第八五○一○
二一七號訴願決定可資參照。四、綜上所述，（一）原告未虛報進項稅額逃漏稅，何
需補稅；有進貨事實而取得虛設行號發票申報扣抵，不得率爾認定虛報進項稅額，補
稅必須以未繳稅或逃漏稅為要件，被告認定上開公司為「嫌虛設行號」，僅係依法
務部調查局東機組移送資料，未經檢察官起訴及法院判決確定之事實，應無拘束之能
力，豈可已用未經審慎調查，即輕率作為處罰依據，況本案案之嫌虛設行號若引
繳營業稅，不得再對企業補稅裁罰，此有鈞院八三年度判字第二四四六號判決可資參
照。（二）原告既未違反法律之義務，自無過失可言，被告引用營業稅法第十九條第
一項第一款及營業稅法第五十一條第五款為補稅依據，依司法院釋字第三三七號解釋
及台大黃茂榮教授見解及營業稅法第十九條立法精神，進項稅額抵扣，係證據方法（
憑證）之資格規定，只要取得交易一方支付進項稅額，另一方依法收取銷項稅額，並
依法報繳，政府國庫並未短收稅款，該進項憑證應准予扣抵，被告否准扣抵補稅裁罰
，顯然違法，依租稅法定主義，顯然擴大解釋法律，且再向買方補稅，顯有重複徵稅
，國庫不當得利之嫌。對原告處分違法失當。請撤銷原處分、訴願決定及再訴願決定
，以維稅政及租稅法定主義，實感德便等語。
被告答辯意旨略謂︰一、本案原告於八十三年至八十五年間，取具非實際交易對象－
楊田等公司所開立之統一發票（銷售額計一二五、六一九、七八○元）作為進項憑證
，申報扣抵銷項稅額計六、二八○、九九八元，為法務部調查局東部地區機動工作組
查獲，有該局八十六年四月十四日東機廉外字第二八九號函、原告之負責人甲○○○
之調查筆錄及經其簽名確認之不實發票查核清單影本三十紙、台灣台北地方法院檢察
署八十六年偵字第一○七○○號、一○七○五號檢察官起訴書影本等附案憑稽。原告
於上開期間購買貨物，以非實際交易對象所開立之發票作為進項憑證，並以該不得扣
抵之進項憑證，扣抵銷項稅額六、二八○、九九八元之事實，至為明確。被告據以核
定補徵營業稅六、二八○、九九八元，揆諸規定，依財政部八十三年七月九日台財稅
第八三一六○一三七一號函釋，洵無違誤，訴願及再訴願，遞予維持，亦無不合。二
、原告主張其於八十三年至八十五年間，向楊田等公司購買營造工程相關材料，有進
貨事實，被告以楊田等公司為「嫌虛設行號」，否准持其開立之發票，扣抵銷項稅
額，惟上開公司是否為「虛設行號」，僅係法務部調查局東部地區機動工作組移送資
料，應無拘束力，且營業稅法第十九條第一項，只是說明何種進項憑證不得扣抵銷項
稅額，不應作為追補稅款之依據及依營業稅法第五十一條第五款規定、司法院釋字第
三三七號解釋，營業人虛報進項稅額並須因而公庫短漏徵營業稅，主管稽徵機關始得
向該營業人補徵營業稅云云，資為爭訟。三、查案外人簡時弘於前揭期間虛設楊田等
公司，提供無實際交易行為之系爭發票與原告充作進項憑證，按開立發票金額定額收
取不法利益等犯行，業由法務部調查局東部地區機動工作組查實，移經台灣台北地方
法院檢察署偵結起訴在案，有該署八十六年偵字第一○七○○號、一○七○五號檢察
官起訴書影本等附案可稽；又查系爭發票開立人楊田等公司並非原告之實際交易對象
，亦經原告之負責人甲○○○於獲案時坦承不諱，有原告負責人甲○○○八十六年三
月二十四日調查筆錄供述：「．．．其建材中有部分是向彰化市華力實業有限公司黃
松川訂購，他拿給我的發票，有些不是以華力實業有限公司名義開立的，而是以前述
楊田、鼎臆、昌圖、明莊、祥莊、元淞、裕倉、旭亮、復踐、燦輝等公司名義開立的
。」等情節，可證原告取自非實際進貨交易對象所開立之系爭發票作為進項憑證，要
無爭議，原告未提出具體事證，徒主張有向楊田等公司購買工程材料，顯為飾詞，應
無可採。四、又查營業人應按銷項稅額扣減進項稅額後之餘額繳納當期營業稅，及購
進貨物未依規定取得憑證者，其進項稅額不得扣抵銷項稅額，營業稅法第十五條第一
項及第十九條第一項第一款規定甚明；且「營業人雖有進貨事實，惟不依規定取得交
易對象開立之進項憑證，而取得非交易對象開立之進項憑證，申報扣抵銷項稅額時，
該項已申報扣抵之銷項營業稅額顯未依法繳納，仍應依營業稅法第十九條第一項第一
款規定，就其取得不得扣抵憑證扣抵銷項稅額部分，追補該項不得扣抵之銷項稅款。
又我國現行加值型營業稅係就各個銷售階段之加值額分別予以課稅之多階段銷售稅，
各銷售階段之營業人皆為營業稅之納稅義務人，故該非交易對象之人是否已按其開立
發票之金額報繳營業稅額，並不影響本件營業人補繳營業稅之義務。」亦經鈞院八十
七年七月份庭長評事聯席會議決議在案。本案系爭發票為原告未依規定取得之進項憑
證，前已揭明，其進項稅額六、二八○、九九八元，核屬首揭營業稅法第十九條第一
項第一款規定不得扣抵銷項稅額之範圍，惟原告前揭期間辦理各期營業稅申報時，持
上開不得扣抵之進項稅額扣抵銷項稅額，核已造成短繳營業稅六、二八○、九九八元
之事實，被告據以核定補徵，揆諸營業稅法第十五條第一項及第十九條第一項第一款
規定及上揭鈞院決議意旨，顯無違誤。所訴「營業稅法第十九條第一項，只是說明何
種進項憑證不得扣抵銷項稅額，不應作為追補稅款之依據。」乙詞，容有誤解，應無
可採。至司法院釋字第三三七號解釋，則為對稽徵機關依營業稅法第五十一條規定認
定違章行為應否論罰之闡釋，與本案原告因取得非交易對象開立之進項憑證申報扣抵
銷項稅額，違反營業稅法第十九條第一項規定，被告依法核定補徵營業稅之情節不同
，原告執以援引，容有未合。五、依上所述，本件原告之訴無理由，請予駁回等語。
    理  由
按「營利事業依法規定應給與他人憑證而未給與，應自他人取得憑證而未取得，或應
保存憑證而未保存者，應就其未給與憑證、未取得憑證或未保存憑證，經查明認定之
總額，處百分之五罰鍰。」、「營業人當期銷項稅額，扣減進項稅額後之餘額為當期
應納或溢付營業稅額。」、「營業人左列進項稅額，不得扣抵銷項稅額：一、購進之
貨物或勞務未依規定取得並保存第三十三條所列之憑證者。」、「本法第五十一條第
五款所定虛報進項稅額，包括依本法規定不得扣抵之進項稅額、無進貨事實及偽造變
造憑證之進項稅額而申報退抵稅額者。」、「對外營業事項之發生，營利事業應於發
生時自他人取得原始憑證，如進貨發票，．．．。」分別為稅捐稽徵法第四十四條、
營業稅法第十五條第一項、第十九條第一項第一款、營業稅法施行細則第五十二條第
一項及稅捐稽徵機關管理營利事業會計帳簿憑證辦法第二十一條所明定。又為符合司
法院釋字第三三七號解釋意旨，對於營業人有進貨事實，取得非實際交易對象所開立
之統一發票作為進項憑證申報扣抵之案件，因未取得實際銷貨人出具之憑證，應依稅
捐稽徵法第四十四條規定處以行為罰。至進貨人取得銷貨人以外之營業人所開立之發
票申報扣抵，如查明開立發票之營業人已依法申報繳納應納之營業稅額，除依上開規
定處以行為罰外，依營業稅法第十九條第一項第一款規定，應就其取得不得扣抵憑證
扣抵銷項稅額部分，追補稅款。亦經財政部八十三年七月九日台財稅第八三一六○一
三七一號函釋在案。本件原告於八十三年至八十五年間，取得非實際交易對象之楊田
等公司所開立之統一發票，銷售額計一二五、六一九、七八○元，稅額六、二八○、
九九八元，作為進項憑證，申報扣抵銷項稅額。以上事實為原告所不爭執，並有經原
告代表人甲○○○簽名確認之不實發票查核清單影本及甲○○○在調查局供稱原告之
建材向彰化市華力實業有限公司購買，該公司以上開楊田等公司之發票交付等語之調
查筆錄在處分卷可稽，事證明確。依上事實，被告查核補徵營業稅六、二八○、九九
八元。揆之首開規定及說明，並無違誤。原告訴陳楊田等公司是否虛設行號尚待查證
，且本件賣方代徵百分之五銷項稅額，應已依法報繳，國庫並未短徵。原告之營造施
工，亦經政府嚴格驗收，實有進貨，並完工點交，被告竟否准扣抵銷項稅額補徵營業
稅，依法無據，且與司法院釋字第三三七號解釋有違背。此有鈞院八十三年度判字第
二四四六號判決可資參照。原告並未違法，自無過失，被告處分顯然違法等語。經查
營業人應按銷項稅額扣減進項稅額後之餘額繳納當期營業稅。又購進貨物未依規定取
得憑證者，其進項稅額不得扣抵銷項稅額，首揭營業稅法第十五條第一項及第十九條
第一項第一款規定甚明。依規定不得扣抵銷項稅額而扣抵，經發現後當然應予追補稅
額，要無疑義。原告向華力實業有限公司購買貨物，取得楊田等公司之進項憑證即
統一發票，該進項憑證，並非真正交易對象之憑證。本院最新見解係：「我國現行加
值型營業稅係就各個銷售階段之加值額分別予以課稅以多階段銷售稅，各銷售階段之
營業人皆為營業稅之納稅義務人。營業人雖有進貨事實，惟如不依規定取得交易對象
開立之進項憑證，而取得非交易對象開立之進項憑證，申報扣抵銷項稅額時，該項已
申報扣抵之營業稅額顯未依法繳納，仍應依營業稅法第十九條第一項第一款規定，就
其取得不得扣抵憑證扣抵銷項稅額部分，追補稅款。此與該非交易對象是否已按其開
立發票之金額繳納營業稅無關。」（本院八十七年度判字第一四四五號判決）。依此
見解，原告所取得之楊田等公司之進項憑證，縱然各該公司已繳納稅款，以其不得扣
抵原告之銷項稅額，故仍應予追補稅款。原告所為主張，核與上開說明，顯不相符，
應無可取。至於司法院釋字第三三七號解釋與本件無。且原告並未向楊田等公司購
貸，取得楊田等公司之統一發票為進項憑證，猶曰無過失，洵無可信。楊田等公司
既非原告實際交易對象，其所簽發票不得扣抵銷項稅額，如前所述，至於是否虛設行
號，無審究必要。依上所述，原告主張，均無可採。茲查被告之處分，既無違誤，一
再訴願決定，予以維持，亦無不合，原告起訴意旨，求為撤銷，非有理由，應予駁回
。
據上論結，本件原告之訴為無理由，爰依行政訴訟法第二十六條後段，判決如主文。
中    華    民    國     八十九      年      三      月       十        日
                    行 政 法 院 第 四 庭
                                審 判 長 評  事      葉  振  權
                                         評  事      吳  錦  龍
                                         評  事      吳  明  鴻
                                         評  事      尤  三  謀
                                         評  事      陳  光  秀
右  正  本  證  明  與  原  本  無  異
                                         法院書記官  彭  秀  玲
中    華    民    國     八十九      年      三      月      十三       日


司法院資訊處製作；財團法人民間司法改革基金會備份。
